臺灣高等法院刑事判決
111年度上易字第1143號
上  訴  人  
即  被  告  張如川


上列上訴人因妨害自由案件，不服臺灣新北地方法院111年度易
字第208號，中華民國111年6月14日第一審判決（起訴案號：臺
灣新北地方檢察署110年度偵字第27124號），提起上訴，本院判
決如下：
    主  文
原判決撤銷。
張如川犯強制罪，處拘役伍拾玖日，如易科罰金，以新臺幣壹仟
元折算壹日。
    犯罪事實
一、張如川與郭國驊均為職業小客車駕駛，雙方於民國110年4月
    30日12時許在臺北市○○區○○○路0號之國立臺灣大學醫學院附
    設醫院（下稱臺大醫院）急診室外，張如川因認郭國驊未依
    序排班，心生不滿，竟基於強制犯意，先於同日12時10分許
    在上開臺大醫院急診室外，趁郭國驊駕駛車牌號碼000-0000
    號營業小客車載客離開之際，開啟郭國驊之車門阻擋其離去
    ；再承上開強制犯意，接續於同日12時20分許，駕駛車牌號
    碼000-0000號營業小客車尾隨郭國驊之車輛，在臺大醫院往
    新北市板橋路途中，多次於郭國驊停等紅燈之際，下車企圖
    開啟郭國驊之車門未果；復承上開強制犯意，接續於同日12
    時24分許，在新北市○○區○○路000號前，以其車輛擋住郭國
    驊車輛前方，下車企圖開啟郭國驊之車門未果並數次徒手敲
    打郭國驊之車輛車窗，以此強暴之方式妨害郭國驊駕車自由
    離去之權利。
二、案經郭國驊訴由新北市政府警察局海山分局報告臺灣新北地
    方檢察署檢察官偵查起訴。
    理  由
壹、程序部分：
    本院援引之下列證據資料（包含供述證據、文書證據等），
    並無證據證明係公務員違背法定程序所取得。又檢察官、被
    告張如川於原審準備程序及審理時及本院審理時，對原審及
    本院所提示之被告以外之人審判外之供述，包括供述證據、
    文書證據等證據，就證據能力均未表示爭執，且迄言詞辯論
    終結前並未聲明異議，亦無顯有不可信之情況與不得作為證
    據之情形，本院審酌上開證據資料製作時之情況，尚無違法
    不當及證明力明顯過低之瑕疵，認為以之作為證據應屬適當
    ，是依刑事訴訟法第159條至第159條之5規定，本院所引用
    供述證據及文書證據均有證據能力。
貳、實體部分：
一、事實之認定：
    訊據上訴人即被告張如川固坦承於臺大醫院前因不滿告訴人
    郭國驊未依序排班，雙方發生糾紛，惟矢口否認有強制犯行
    ，辯稱：「我們依序排班，告訴人卻多次搶客人，我氣不過
    ，找告訴人理論討公道，在臺大醫院門口我並沒有打開告訴
    人的車門，是告訴人的客人有輪椅要上車，告訴人自己打開
    門下車處理輪椅的事，我並沒有擋住告訴人的車門，告訴人
    弄好輪椅之後他就關門走了；在前往板橋的路途中，我並沒
    有要開告訴人的車門，也沒有拉他的車門把，只是敲他的玻
    璃；在板橋文化路367號前我確實有下車站在告訴人車門旁
    邊，問他為什麼老是這樣（搶客人），但我沒有敲他車窗或
    拉他車門；洵無強制犯行。」云云。經查：
　㈠被告及告訴人均為職業小客車駕駛，被告駕駛車牌號碼000-0
    000號營業小客車，告訴人駕駛車牌號碼000-0000號營業小
    客車，於110年4月30日12時許在臺大醫院急診室外因排班問
    題發生糾紛等情，為被告自承不諱，且有上開2車輛詳細資
    料報表在卷可憑（見偵卷第9、10頁），足信為真實。
　㈡證人即告訴人於原審審理時證稱：「當初是在臺大醫院急診
    室門口排班時因為載客人衍生糾紛，我載到客人的時候，客
    人還在上車，被告就開車到我的車子前面堵住去路，那時候
    我就開始錄音，被告就下車直接來開我的車門，我跟被告說
    『請你不要這樣子』，然後他就發牢騷抱怨，等到被告抱怨完
    我把車門關起來，因為被告擋在我前面我沒有辦法往前行駛
    ，只能倒車，在我倒車過程中被告又下車突然開我的車門。
    後來我開往板橋，過程中被告一直閃大燈跟按喇叭，在我客
    人下車之前，被告至少有4次在等紅燈時下車來嘗試開我或
    乘客的車門，就是要逼我打開車門，被告的動作讓我跟乘客
    非常驚嚇。後來客人要提早下車，我停在黃線讓客人可以安
    全下車，被告車已經停在我前面，我等客人一下車就馬上把
    車門鎖起來，所以被告到我的右後方車門打不開，被告就繞
    到我的駕駛座左前方這邊，想打開車門但是打不開，被告就
    用力搥打我的窗戶，因為他車子停在我前面，人又站在我駕
    駛座旁邊，我一直想要離開，但都沒有辦法，我一直等到被
    告鬆懈了，才趕快倒車找空隙跑掉。」等語（見原審卷第65
    至68頁）。
　㈢依案發時告訴人手機錄音之譯文顯示，當在臺大醫院急診室
    門口被告不斷向告訴人抱怨告訴人搶客人的時候，告訴人數
    度向被告表示「先生麻煩把門關起來謝謝」、「請你幫我把
    門關起來」、「請你幫我把門關起來」、「我講了四次了喔
    」、「請你把門關起來」。後來，當告訴人車門關上，告訴
    人對客人說「來，我把車退後」時，又聽到告訴人車門被打
    開的聲音，告訴人隨即稱「你又把我的門打開囉，你這樣已
    經真的犯了強制罪了先生」、「你現在幫我把門關起來，我
    在倒退很危險，幫我把門關起來」、「你幫我把門關起來」
    、「麻煩你把門關起來，我要賺錢」、「我現在要離開行進
    間你還在拉開我的車門」、「你先把門關起來」等語，有新
    北市政府警察局海山分局110年9月2日新北警海刑字第11039
    51621號函所附手機錄音對話譯文可參（見偵卷第21至23頁
    ）。前開錄音譯文與告訴人在原審時證述相互相符，是告訴
    人指證其在臺大醫院急診室門口遭被告打開車門阻止離去等
    情為真而可採信。
　㈣經原審勘驗告訴人車輛行車紀錄器以及路口監視器畫面之勘
    驗結果，告訴人駕車前往乘客指定地點的路上，被告駕駛計
    程車緊跟在告訴人車輛後方，並且在停等紅燈的時候曾經兩
    次下車往告訴人車輛左側方向走去。又當告訴人車輛停靠在
    路邊讓乘客下車時，被告亦將其車輛斜停在告訴人車輛前方
    ，並且在乘客下車後企圖開啟告訴人車輛右後車門未果，再
    繞到告訴人駕駛座車門旁邊，並且有多次身體往後仰好像在
    用手拉什麼的動作等情，有原審勘驗筆錄在卷可證（見原審
    卷第79至98頁），亦與告訴人在原審之指證一致，則告訴人
    在行駛過程以及乘客下車地點數次遭被告企圖開啟車門等情
    ，亦與事實相符。
　㈤綜上所述，被告所辯前詞，核與告訴人手機錄音譯文及原審
    勘驗告訴人車輛行車紀錄器以及路口監視器畫面之勘驗結果
    不合，顯見告訴人之指訴較可採信，被告之辯解則屬事後卸
    責之詞，不足憑採。本件事證明確，被告之強制犯行，洵堪
    認定，應依法論科。
二、論罪之說明：　　
　㈠被告以開啟他人車門、將車停在他車前方等方式，阻止告訴
    人自由開車離去，是以強暴行為妨害告訴人自由駕車離去的
    權利，核被告所為，係犯刑法第304條第1項之強制罪。
　㈡被告基於同一強制犯意，自臺大醫院急診室到新北市○○區○○
    路000號前，多次開啟告訴人車門、企圖開啟告訴人車門、
    將車輛停放在告訴人車輛前方，均是基於同一個強制犯意所
    為之接續行為，應僅論以一罪。至被告在臺大醫院急診室門
    口時，就已經以開啟告訴人車門的方式阻止告訴人自由離去
    ，已經構成強制罪的既遂犯，其後被告多次開啟告訴人車門
    未果的行為，因為均已包括論以一個強制罪之接續犯，不另
    論強制未遂罪。
三、撤銷改判及量刑之理由：
  ㈠原審以被告犯罪事證明確，據以論罪科刑，固非無見。惟查
    ：按刑罰之量定，固屬法院自由裁量之職權行使，惟刑事審
    判之量刑，旨在實現刑罰權之分配的正義，故法院對科刑判
    決之被告量刑，應符合罪刑相當原則，使罰當其罪，以契合
    人民之法律感情，此所以刑法第57條明定科刑時應審酌一切
    情狀，尤應注意該條所列各款情形，以為科刑輕重之標準（
    最高法院95年度台上字第1779號判決意旨參照）；被告年已
    61歲，被告係因告訴人同為排班計程車，排班載客發生糾紛
    而心生不滿，且被告於警詢時已賠償告訴人新台幣（下同）
    1700元，並達成和解，有和解書在卷可稽（見偵卷第32頁）
    ，原判決未審酌此節，遽量處被告有期徒刑4月，罪刑顯不
    相當，即有未洽。被告上訴雖猶執前詞否認有強制行為云云
    ，惟被告所辯各節，均經本院詳予論述、指駁如前，其所執
    前詞固無理由，惟原判決既有前揭可議之處，即無可維持，
    應由本院將原判決予以撤銷改判。
　㈡爰審酌被告與告訴人均為計程車司機，被告因認告訴人郭國
    驊未依序排班而心生不滿，竟以開啟告訴人車門這種危害他
    人行車安全的行為，欲逼迫告訴人停車，阻止其載客離去，
    既妨害告訴人之自由行動，亦危害大眾交通安全，其犯罪後
    始終否認犯行，且前於107年間因妨害自由案件，經法院判
    處拘役30日、20日，定應執行拘役40日確定，有本院被告前
    案紀錄表可佐，足見被告屢以非理性方式處理糾紛，然被告
    已與告訴人達成和解，並賠償告訴人1700元，兼衡其自述高
    中畢業之智識程度、喪偶、獨居、有2名成年子女，退休前
    任公共工程公司副總經理，現為計程車司機等家庭、生活經
    濟狀況(見本院卷第44頁)，暨其犯罪動機、目的係一時氣憤
    及犯罪手段等一切情狀，量處如主文第2項所示之刑，並諭
    知易科罰金之折算標準。
據上論斷，應依刑事訴訟法第369條第1項前段、第364條、第299
 條第1項前段，刑法第304條第1項、第41條第1項前段，判決如
主文。
本案經檢察周彥憑偵查起訴，由檢察官許鈺茹到庭執行職務。　
中　　華　　民　　國　　111 　年　　9 　　月　　14　　日
                  刑事第十七庭  審判長法　官  鄭水銓
                                      法　官  姜麗君
                                      法　官  黃雅芬
以上正本證明與原本無異。
不得上訴。
                                      書記官  鄭雅云
中　　華　　民　　國　　111 　年　　9 　　月　　14　　日
附錄：本案論罪科刑法條全文　　　　　　　　　　　　　　　
中華民國刑法第304條
以強暴、脅迫使人行無義務之事或妨害人行使權利者，處3年以
下有期徒刑、拘役或9千元以下罰金。
前項之未遂犯罰之。